臺灣高等法院刑事判決　　　　　　　　　　　　　九十二年度上訴字第三六八六號
　　上　訴　人　臺灣板橋地方法院檢察署檢察官
　　上　訴　人
　　即　被　告　丙○○
　　選任辯護人　徐揆智律師
　　　　　　　　陳怡如律師
　　被　　　告　丁○○
　　指定辯護人　曾桂釵律師
右上訴人，因被告等重傷害等案件，不服臺灣板橋地方法院，九十二年度易字第六九
號，中華民國九十二年七月二十四日第一審判決（起訴案號：臺灣板橋地方法院檢察
署九十一年度偵字第九六二三號），提起上訴，本院判決如左：
    主  文
上訴駁回。
    事  實
一、戊○○於民國九十一年三月二十三日下午六時許，駕駛車號ＲＬ─四四六七號自
    用小客車，欲至臺北縣中和市○○路九十二巷八號其女友謝棉萍住處，行至員山
    路九十二巷四號前時，遇丁○○在巷道內停車，妨礙其通行，戊○○遂按鳴喇叭
    示意，引起丁○○不快，二人進而起口角爭執，丁○○之子丙○○在樓上見其父
    與戊○○口角，遂下樓察看，因不滿戊○○態度，於當日下午六時十一分許（起
    訴書誤書為六時三十分許），竟基於使人受重傷之故意，自巷道旁停放之不詳人
    所有之機車上拿起大鎖一只，上前猛砸戊○○右前額（起訴書誤書為左額），致
    戊○○因此受有右額巨深裂傷一０公分×一公分×一．二公分、三公分×０．八
    公分×一公分、二．五公分×０．八公分×一公分之傷害，經送醫急救縫合，有
    腦震盪、兩側額部硬腦膜下積水、右前額皮神經截斷導致頭皮麻木等症狀。雖經
    治療，目前仍留有頭暈、頭痛、右前額頭皮麻木及噁心等症狀而重傷未遂。
二、案經戊○○訴由臺北縣政府警察局中和分局移送臺灣板橋地方法院檢察署檢察官
    偵查起訴。
    理  由
壹、被告丙○○部分：
一、訊據上訴人即被告丙○○對其於前揭時地因告訴人戊○○與其父丁○○有停車糾
    紛，不滿戊○○態度，遂持機車大鎖攻擊告訴人之事實，固坦承不諱，惟矢口否
    認有使告訴人受重傷之故意，辯稱：當時戊○○因停車問題在巷道內與伊父吵架
    ，伊原本在家裡睡覺，伊母叫伊起來，伊下樓見戊○○以很兇的語氣對伊父親兇
    ，並推伊父一下，伊一時氣不過，就拿停放於旁邊之機車上之大鎖打戊○○，戊○○要還手，伊父便把他壓住，其僅有普通傷害之犯意云云。
二、然查前揭事實，業經被害人戊○○於警詢時及原審偵審中指訴甚詳：伊於九十一
    年三月二十三日下午六時許，駕駛車號ＲＬ─四四六七號自用小客車，欲前往臺
    北縣中和市○○路九十二巷八號其女友謝棉萍住處，行至員山路九十二巷四號前
    時，遇被告丁○○在巷道內停車，車沒停好車頭斜地擋住路，阻礙伊通行，伊等
    了約五分鐘無法通過，便按兩聲喇叭，被告丁○○對伊揮手示意無法通過，告訴
    伊另繞一圈，為何要走這一條路，伊對丁○○說車頭動一下，伊便可過去，待丁○○將車停好，伊把車子開過去停在伊女友家門口，對丁○○說怎樣，不是很好
    嗎，丁○○便反問伊什麼意思，伊便與丁○○理論，當時並未動手，嗣被告丙○○突然跳過來持機車大鎖打伊前額，丙○○拿大鎖打伊一下，血就噴出來，接著
    丙○○還要再打伊，被伊抓住他持大鎖的手，丁○○便將伊壓在地上打，當時伊
    抓住丙○○持大鎖的手不敢放，丙○○在伊左邊，丁○○在伊右邊，伊面朝上，
    伊身體有有抓傷及瘀傷，衣服被扯破，當時伊意識尚清楚，先去中和連城路之誠
    泰醫院頭部傷勢縫了二十五針，再轉往板橋中興醫院住院觀察三日，之後再去三
    軍總醫院治作斷層掃瞄，有腦震盪、骨膜積水現象，最後去耕莘醫院作美容，迄
    今仍常會頭痛，右前額皮質神經斷裂，無法恢復，精神不能集中等語（見偵查卷
    第九頁至第十頁、第二十五頁、原審法院九十二年四月十七日、五月二十日訊問
    筆錄）。被害人戊○○右額遭被告丙○○持機車大鎖擊中，致受有巨深裂傷一０
    公分×一公分×一．二公分、三公分×０．八公分×一公分、二．五公分×０．
    八公分×一公分之傷害，有臺北縣中和市○○路五０一號誠泰醫院於九十一年三
    月二十三日出具之診斷證明書一紙、病歷資料一份、及照片四張附卷可稽。其於
    九十一年四月十八日、四月二十九日、七月十一日先後至三軍總醫院附設民眾診
    療服務處就診，診斷頭部外傷右側頭皮裂傷、腦震盪，以電腦斷層檢查，兩側額
    部硬腦膜下積水，右前額皮神經截斷，導致頭皮麻木，有偵查卷附該醫院九十一
    年四月二十九日、七月十七日出具之診斷證明書二紙可按。再經原審法院函國防
    大學國防醫學院三軍總醫院查詢告訴人治療結果，該院函覆稱告訴人頭部外傷迄
    今一年多，現主要有頭暈、頭痛、右前額頭皮麻木及噁心等症狀，其餘正常。有
    該醫院九十二年五月三十日集逵字第0920010693號函一紙在卷可參。
三、次查證人謝棉萍於偵查中及原審法院訊問時結證稱：伊先接到告訴人戊○○打電
    話來說有人拒不讓路發生爭執，伊與伊父謝清松開門出來，看見被告丙○○站在
    員山路九十二巷二號那邊，言行舉止輕鬆地與旁邊朋友交談，感覺狀況不很嚴重
    ，接著見到戊○○與被告丁○○面對面在講話，當時沒有爭吵，陸續人愈來愈多
    ，丁○○好像不願善了，對戊○○按喇叭一事說你叭什麼叭，戊○○大聲說他只
    有叭兩聲而已，丙○○便突然拿東西打戊○○臉部，戊○○眼鏡就掉在地上，伊
    感覺臉上被東西噴到，接著丁○○就衝過去與戊○○扭扯，丙○○又衝過來要打
    戊○○，伊上前擋丙○○，結果被彈開摔倒，丁○○父子一左一右攻擊戊○○，
    戊○○摔倒在地，丁○○側身壓住戊○○，丙○○則蹲在戊○○身上，抓住戊○○胸口，左手還拿著機車大鎖，並罵戊○○兇他父親，戊○○便抓住丙○○左手
    腕，後來里長與警察就來了等語（見偵查卷第四十四頁背面、原審法院九十二年
    三月二十七日訊問筆錄），核與告訴人所述情節相符。
四、復經原審法院當庭勘驗事發當時現場巷道內監視錄影設備所拍攝下之錄影帶畫面
    ，被告丙○○係於當日下午六時十一分許突然動手攻擊告訴人，之後被告與丁○○二人即與告訴人發生扭扯，動手之前告訴人與被告丁○○僅站在巷道內理論，
    尚未動手，被告丙○○當時身穿長袖套頭上衣與長褲，頭髮有挑染（見原審法院
    九十二年五月二十日訊問筆錄）。而被告丙○○於警詢時坦承：攻擊戊○○之前
    並未與之交談，未詢問戊○○與伊父發生何事，伊用機車大鎖攻擊戊○○臉部，
    伊不知機車大鎖係何人所有，係順手從旁邊機車上拿的，伊知拿機車大鎖攻擊頭
    部可能會致命等語（見偵查卷第六頁背面至第八頁）。其於偵查中及法院審理時
    亦坦承告訴人右前額所受傷害係其持機車大鎖攻擊所致。綜上所述，本件事證明
    確，被告丙○○之犯行堪予認定。
五、按頭臉部為人最重要且脆弱之器官，而機車大鎖為金屬製品，且有相當重量，以
    之作為攻擊頭臉之兇器，既具危險性，且易造成嚴重之後果，此為社會通常觀念
    所知之事，被告丙○○係成年人，當有此認識。其於告訴人與其父因停車糾紛理
    論爭執之際，因不滿告訴人態度，一時衝動竟不顧告訴人之人身安全，持機車大
    鎖猛砸告訴人右前額，頓時造成告訴人右前額長達十公分之巨深裂傷，依偵查卷
    附照片所示，告訴人右前額傷口幾可見骨，雖經送醫縫合治療，仍造成腦震盪，
    兩側額部硬腦膜下積水，右前額皮神經截斷，導致頭皮麻木之症狀，神經斷裂部
    分且屬無法回復之傷害，事發迄今年餘，告訴人目前仍有頭暈、頭痛、右前額頭
    皮麻木及噁心等症狀，有如前述。以事發當時被告丙○○下手之方式與力道，及
    攻擊告訴人頭臉之重要部位，及客觀上所造成之危險與傷害之結果，被告丙○○
    顯然有使告訴人受重傷之故意。證人乙○○，於本院審理時證稱被告丙○○僅持
    機車大鎖向告訴人揮過去一下，甲○○證稱被告拿機車大鎖輕輕揮被害人一下云
    云，惟此項供證與告訴人所受傷害之客觀事實不符，自難採為有利被告之證明。
    被告辯護人辯稱告訴人於九十一年十月二日出境至九十二年三月二十日始入境，
    其出入境頻繁而出國時間又長，足以證明告訴人係僅受輕傷等語。惟查告訴人於
    九十一年三月受傷，至九十一年十月始出境，其隔六七月始正常活動，參諸驗傷
    診斷證明所載，足證其受傷甚重，自難以該出境情形，認其係僅受輕傷，均併此
    敘明。
六、綜上，被告丙○○所為，顯有使人受重傷之故意，核係犯刑法第二百七十八條第
    一項、第三項之使人受重傷未遂罪。其有使人受重傷害之故意，且著手於犯罪之
    實施，惟告訴人所受傷害之程度尚未達刑法第十條第四項所規定之重傷害結果，
    為未遂犯，應依同法第二十六條前段規定減輕其刑。公訴意旨認被告丙○○所為
    係犯刑法第二百七十七條第一項之普通傷害罪嫌云云，尚有未洽，起訴法條應予
    變更。
貳、被告丁○○部分：
一、公訴意旨另認被告丁○○於前揭時地，與同案被告丙○○共同基於犯意之聯絡，
    抓住並毆打告訴人戊○○，致戊○○因此受有右前額頭撕裂傷之傷害，因認被告
    丁○○共同涉犯刑法第二百七十七條第一項之普通傷害罪嫌云云。
二、惟按犯罪事實應依證據認定之，無證據不得推定其犯罪事實，又不能證明被告犯
    罪者，應諭知無罪之判決，刑事訴訟法第一百五十四條、第三百零一條分別定有
    明文。再按犯罪事實之認定，應憑證據，如未能發現相當證據，或證據不足以證
    明，自不能以推測或擬制之方法，以為裁判基礎（最高法院四十年臺上字第八十
    六號判例參照）。又認定不利於被告之事實，須依積極證據，茍積極證據不足為
    不利於被告事實之認定時，即應為有利於被告之認定，更不必有何有利之證據，
    有最高法院四十年臺上字第八十六號、三十年上字第八一六號判例可資參照。而
    認定犯罪事實所憑之證據，無論為直接證據或間接證據，其為訴訟上之證明，須
    於通常一般之人均不致於有所懷疑，而得確信其為真實之程度者，始得據之為有
    罪之認定，倘其證明尚未達到此一程度，而有合理性懷疑之存在時，即無從為有
    罪之確信，亦有最高法院七十六年臺上字第四九八六號判例可資參酌。本件公訴
    意旨認被告丁○○與同案被告丙○○共同涉犯刑法第二百七十七條第一項之普通
    傷害罪嫌，無非係以被告丁○○在其子丙○○持機車大鎖攻擊告訴人戊○○後，
    上前抓住告訴人並加以毆打之事實為其論據。
三、經訊被告丁○○堅決否認傷害犯行，辯稱：當時伊在中和市○○路九十二巷停車
    ，因車位窄小，無法停好，戊○○駕車從員山路九十二巷口往連城路五二三巷方
    向過來，在員山路九十二巷四號前向伊按喇叭，伊下車向戊○○表示巷道太窄，
    無法通過，待伊將車停放好後讓戊○○車過去，戊○○將車停在路中，下來與伊
    理論，說他是在地人，要怎樣都沒關係，前後理論將近十分鐘，因戊○○出手推
    伊右胸，伊子丙○○見狀突然衝過來打戊○○一下，伊從後面拉住丙○○叫他不
    要打了，伊要勸架，就抱住戊○○，因而與戊○○在路上滾來滾去，戊○○出手
    打伊臉部兩拳，及打伊右胸一拳，伊未出手打戊○○，無傷害戊○○之意思，伊
    臉及右手多處被戊○○抓傷等語。
四、經查本件事發原由，固係因被告丁○○與告訴人間因停車讓道問題所起之爭執，
    然在同案被告丙○○突然持機車大鎖攻擊告訴人之前，被告丁○○與告訴人僅止
    於口頭上之理論爭執，雙方並無肢體上之接觸或衝突，此為告訴人、被告及證人
    謝棉萍所不爭之事實，已見前述，則就同案被告丙○○持機車鎖傷害告訴人，致
    告訴人右前額受重傷未遂之部分，自難認被告丁○○與同案被告丙○○間有何犯
    意聯絡或行為分擔之共犯行為。再被告丙○○攻擊告訴人之後，被告丁○○固有
    上前抓抱告訴人，進而與告訴人扭扯之行為，此經告訴人及證人謝棉萍指明在卷
    ，並為被告丁○○所不否認。而被告丁○○因與告訴人扭扯，致臉及右手亦受多
    處小擦傷之結果，亦有誠泰醫院九十一年三月二十三日出具之診斷證明書一紙可
    稽。此部分被告丁○○雖辯稱係為勸架云云，然觀之本案客觀事實，毆打告訴人
    成傷者係丙○○，而當時丙○○手中持有作為兇器之機車大鎖，被告若為勸架，
    理當阻止其子欲進一步之攻擊行為，而非在告訴人抓住丙○○持大鎖之左手之際
    ，反而上前與已受傷之告訴人扭扯，是被告丁○○之行為固有可議。然刑法第二
    百七十七條第一項之普通傷害罪，應有使人受普通傷害之結果為構成要件，且該
    條文並無處罰未遂犯之規定。本案告訴人右前額之傷害係同案被告丙○○單獨所
    為，已詳見前述。而被告丁○○固有與告訴人扭扯之行為，但卷證所示資料，告
    訴人所受之傷害，除前額部分傷勢外，並未見身體其他部位有何傷害係被告丁○○所造成。公訴意旨僅認「丁○○抓住並毆打戊○○，致戊○○受有左（應為右
    之誤）額頭撕裂傷之傷害」云云，就告訴人所受右前額傷害部分，係被告丙○○
    獨力造成，丁○○並未參與，公訴意旨就此與本案所顯現之客觀事實尚有不符。
    而被告丁○○於告訴人遭同案被告丙○○持大鎖擊傷右額後，雖與丙○○進而有
    與告訴人發生扭扯之行為，其後之扭扯行為縱認係與丙○○共同為之，但就告訴
    人右額所受之傷害而言，被告丁○○之行為充其量在學說上僅能認為係事後之共
    犯或幫助犯關係，而非現行刑法處罰之對象。告訴人及證人謝棉萍於原審偵審中
    指稱被告丁○○確有毆打告訴人，尚難採信。而公訴意旨又未能舉出告訴人身體
    有何其他傷害係因與被告丁○○扭扯所致之積極事證供法院查證。再原審法院當
    庭訊問告訴人有何證據可證明身體其他傷害係由丁○○造成，告訴人亦未能提出
    具體證據證明之，是就被告丁○○部分，其所為縱應受非難，但在缺乏積極證據
    證明其有何與同案被告丙○○共犯傷害罪嫌之下，揆諸前揭條文規定及判例意旨
    ，自應為無罪判決之諭知。
、原審同此認定，變更起訴法條後，依刑法第二百七十八條第三項、第一項，第二
    十六條前段規定，審酌被告丙○○僅因細故，竟出手毆擊告訴人，致告訴人受到
    重大傷害，暨其犯罪之動機、目的、手段、所生之危害及犯後未能與告訴人達成
    和解等一切情狀，量處有期徒刑貳年捌月；並以被告丁○○未參與傷害犯行，而
    為其無罪之判決，經核均無不合。檢察官上訴認被告二人確係共犯，原判決未認
    定丁○○係共犯，指摘原判決不當；被告丙○○上訴，認其僅具普通傷害犯意、
    原判決認其有重傷害犯意，指摘原判決此部分不當。經核均無理由，應該駁回。
據上論斷，應依刑事訴訟法第三百六十八條，判決如主文。
本案經檢察官張秋雲到庭執行職務。
中　　　華　　　民　　　國　　九十三　　年　　　三　　　月　　 十九 　　日
                              臺灣高等法院刑事第四庭
                                  審判長法  官  蔡  永  昌
                                        法  官  李  英  豪
                                        法  官  陳  榮  和
右正本證明與原本無異。
丙○○部分如不服本判決，應於收受送達後十日內向本院提出上訴書狀，其未敘述上
訴之理由者並得於提起上訴後十日內向本院補提理由書（均須按他造當事人之人數附
繕本）。
丁○○部分不得上訴。
                                        書記官  劉  麗  芬
中　　　華　　　民　　　國　　九十三　　年　　　三　　　月　　二十三　　日
附錄：本案論罪科刑法條全文
中華民國刑法第二百七十八條：
使人受重傷者，處五年以上十二年以下有期徒刑。
犯前項之罪因而致人於死者，處無期徒刑或七年以上有期徒刑。
第一項之未遂犯罰之。
